ACORDAO-COMPLETO-2545263

ACÓRDÃO 4232/2022 ATA 28/2022 - SEGUNDA CÂMARA

VISTOS, relatados e discutidos estes autos de aposentadoria deferida pelo então Ministério da Fazenda em favor de Francisca Valéria Menezes de Sousa;
ACORDAM os Ministros do Tribunal de Contas da União, reunidos em Sessão da 2ª Câmara, nos termos do art. 71, III e IX, da Constituição de 1988, dos arts. 1º, V, 39, II, e 45 da Lei n.º 8.443, de 1992, e dos arts. 260, § 1º, e 262, § 2º, do RITCU, ante as razões expostas pelo Relator, em:
9.1. assinalar a ilegalidade do ato inicial de aposentadoria em favor de Francisca Valéria Menezes de Sousa (à Peça 3 sob o n.º 121892/2020) , negando-lhe o respectivo registro, diante da indevida percepção da parcela como "10289 - DECISAO JUDICIAL N TRAN JUG AP" em função do inadequado pagamento da parcela como resíduo do adicional de tempo de serviço;
9.2. dispensar o ressarcimento das quantias percebidas indevidamente, mas de boa-fé, em consonância com a Súmula n.º 106 do TCU, deixando, ainda, de determinar a imediata cessação dos pagamentos inerentes à indevida percepção da parcela como "10289 - DECISAO JUDICIAL N TRAN JUG AP" em função do inadequado pagamento dessa parcela como resíduo do adicional de tempo de serviço em respeito, assim, à decisão judicial proferida no bojo da apelação no Mandado de Segurança 2000.81.00.018871-9 junto ao Tribunal Regional Federal (TRF) da 5ª Região;
9.3. determinar que o Ministério da Economia adote as seguintes medidas:
9.3.1. dê ciência desta deliberação à interessada, no prazo de 15 (quinze) dias contados da ciência desta deliberação, alertando-a de que o efeito suspensivo proveniente da eventual interposição do subsequente recurso junto ao TCU não a eximirá da devolução dos valores percebidos indevidamente após a notificação, diante do não provimento desse recurso, devendo encaminhar o comprovante da correspondente notificação ao TCU no prazo de 30 (trinta) dias;
9.3.2. acompanhe os desdobramentos da apelação no Mandado de Segurança 2000.81.00.018871-9 junto ao TRF da 5ª Região e, a partir da superveniente decisão judicial final desfavorável à ora interessada, adote as providências cabíveis para, dentro do prazo de 30 (trinta) dias contados dessa superveniente decisão judicial final, fazer cessar os pagamentos da correspondente parcela indevida no ato ora anotado como ilegal pelo item 9.1 deste Acórdão, sob pena de responsabilidade solidária da autoridade administrativa omissa, nos termos do art. 71, IX, da Constituição de 1988 e do art. 262, caput, do RITCU;
9.4. enviar a cópia do presente Acórdão, com o Relatório e a Proposta de Deliberação, ao Ministério da Economia, para ciência e efetivo cumprimento do item 9.3 deste Acórdão; e 
9.5. promover o arquivamento do presente processo.

Aposentadoria deferida pelo então Ministério da Fazenda.

Segunda Câmara

então Ministério da Fazenda.

3. Interessada: Francisca Valéria Menezes de Sousa (CPF XXX.465.873-XX).

13.1. Ministros presentes: Augusto Nardes (na Presidência), Aroldo Cedraz, Bruno Dantas e Antonio Anastasia.
13.2. Ministros-Substitutos presentes: Marcos Bemquerer Costa e André Luís de Carvalho (Relator).

ANDRÉ DE CARVALHO

Trata-se de aposentadoria deferida pelo então Ministério da Fazenda em favor de Francisca Valéria Menezes de Sousa.
2.	Após a análise final do feito, o Auditor Federal Lúcio César Silva de Menezes lançou o seu parecer conclusivo à Peça 5, com a anuência, por delegação de competência, do diretor da Sefip (Peça 6) , nos seguintes termos:
	" (...) 3.	Os procedimentos para exame, apreciação e registro de atos de pessoal encontram-se estabelecidos na Instrução Normativa TCU 78/2018 e na Resolução TCU 206/2007. Essas normas dispõem que os atos de pessoal disponibilizados por meio do e-Pessoal devem ser submetidos previamente a críticas automatizadas, com base em parâmetros predefinidos.
	4.	As críticas das informações cadastradas na etapa de coleta do ato foram elaboradas e validadas levando-se em conta as peculiaridades de cada ato. Os itens verificados nessa etapa são inerentes a dados cadastrais, fundamentos legais, mapa de tempo, ficha financeira, assim como eventuais ocorrências de acumulação. Trata-se de verificações abrangentes, minuciosas e precisas e sem a necessidade de ação humana e, portanto, menos suscetível a falhas. As críticas aplicadas estão discriminadas no sistema, no Menu e-Pessoal, opção 'Crítica', que podem ser acessadas mediante concessão de perfil específico a servidores do TCU responsáveis pela análise.
	5.	Além das críticas automatizadas, há verificação humana adicional no caso de haver alertas do sistema ou informações não formatadas, como esclarecimentos do gestor ou do controle interno.  
	6.	As críticas também consideram os registros do Sistema Integrado de Administração de Recursos Humanos (Siape) . O Siape disponibiliza informações atualizadas sobre as parcelas que integram os proventos, diferentemente, portanto, do e-Pessoal, que informa as parcelas no momento do registro do ato. 
	7.	Essa confrontação com o Siape fornece uma visão atual e verdadeira da situação, o que permite descaracterizar irregularidades e inconsistências que, embora constantes do e-Pessoal, já foram corrigidas.
	8.	As verificações detectadas no ato encontram-se discriminadas na aba de pendências do ato no sistema e-Pessoal, bem como no espelho do ato contemplado por esta instrução.
	Exame das Constatações
	9.	Ato: 94635/2019 - Inicial - Interessada: Francisca Valeria Menezes de Sousa 
	9.1. Parecer do Controle Interno: considerar o ato Legal.
	9.2. Constatação e análise: 
	9.2.1.	Houve o registro de pelo menos uma rubrica com 'Denominação para análise pelo TCU = Decisão judicial (10289 - DECISAO JUDICIAL N TRAN JUG AP (Decisão judicial - Outros) - R$ 48,57) .
	a.	Justificativa do Gestor de Pessoal: Não há. Verificação efetuada no âmbito do TCU.
	b.	Análise do Controle Interno: Não há. Verificação efetuada no âmbito do TCU.
	c.	Análise da Equipe Técnica: Ilegal
	Trata-se de parcela remuneratória paga com base em decisão judicial proferida no âmbito do Mandado de Segurança nº 2000.81.00.018871-9, que tramita na 8ª Vara Federal, da Seção judiciária do Ceará, concedendo pagamento de resíduo do adicional de tempo de serviço da ex-LBA.
	Sabe-se que não cabe ao TCU discutir ou desconstituir decisões judiciais transitadas ou não em julgado. Não pode o TCU negar a força da decisão judicial, por discordar de seus fundamentos e, muito menos, determinar o descumprimento da sentença, ainda que flagrantemente ilegal, injusta e incorreta.
	Todavia, a existência de decisão judicial ou administrativa contrária ao entendimento do TCU não impede a apreciação do ato para fins de registro. Em apreciação de atos de pessoal, o TCU pode manifestar entendimento diferente do declarado por outras instâncias do Poder Judiciário ou da Administração Pública, inclusive mediante o julgamento pela ilegalidade dos atos de aposentadoria amparados por decisão judicial.
	O TCU exerce a sua jurisdição independentemente das demais instâncias. O Tribunal possui competências próprias e privativas, estatuídas pela Constituição Federal e pela sua Lei Orgânica, inexistindo vinculação entre o processo do TCU e outro versando sobre idêntica matéria no âmbito do Poder Judiciário ou da Administração Pública.
	Portanto, o TCU pode promover apreciação de mérito pela ilegalidade de ato de pessoal, em posição contrária ao decidido pelo Poder Judiciário. Todavia, respeitando a instância judicial, não serão propostas por esta Unidade Técnica determinações para a supressão da parcela incorporada com amparo em decisão judicial.
	Nesse caso, por se tratar de decisão não transitada em julgado, cabe determinação ao órgão de origem que acompanhe o desfecho da decisão judicial supracitada, devendo retirar a vantagem caso a União obtenha êxito em algum de seus recursos ou ela seja modificada até o seu trânsito em julgado.
	9.3. O quadro resumo de ocorrências e, quando for o caso, o detalhamento da norma legal e da jurisprudência para a inconsistência acima elencada encontra-se no anexo II dessa instrução. 
	9.4. Encaminhamento do ato: 
	9.4.1. Considerar ilegal e recusar registro do ato de Aposentadoria de Francisca Valeria Menezes de Sousa do quadro de pessoal do órgão/entidade Ministério da Fazenda (Extinta) , com base nos arts. 71, inciso III, da Constituição Federal, 1º, inciso V, e 39, inciso II, da Lei 8.443/1992 e 260, § 1º, do Regimento Interno. 
	9.4.2. Com fulcro no art. 262, caput, do Regimento Interno deste Tribunal, determinar ao órgão/entidade Ministério da Fazenda (Extinta) que: 
	a.	no prazo de trinta dias, contados da ciência da decisão, envie a este Tribunal documentos comprobatórios de que o (a) interessado (a) cujo ato foi impugnado está ciente do julgamento deste Tribunal.
	b.	dê ciência, no prazo de quinze dias, contados da notificação, do inteiro teor desta deliberação (a) o interessado (a) , alertando-o (a) de que o efeito suspensivo proveniente da interposição de eventuais recursos junto ao TCU não o (a) exime da devolução dos valores percebidos indevidamente, caso o recurso não seja provido.
	c.	na hipótese de desconstituição da decisão judicial que tem amparado o pagamento da rubrica judicial, faça cessar o seu pagamento, ora impugnado por esta Corte, sob pena de responsabilidade solidária da autoridade administrativa omissa, nos termos do art. 262 do Regimento Interno/TCU.
	Conclusão
	10. A abrangência e a profundidade das verificações levadas a efeito fundamentam convicção de que o ato 94635/2019 pode ser apreciado pela ilegalidade, em razão das irregularidades apontadas no item Exame das Constatações desta instrução, que representam afronta à legislação e à jurisprudência de referência.
	Proposta de encaminhamento
	11. Ante o exposto, com fundamento no art. 71, inciso III, da Constituição Federal, no art. 1º, inciso V, e art. 39, incisos I e II, da Lei 8.443/1992, no art. 260 do Regimento Interno do Tribunal de Contas da União, propõe-se: 
	11.1. Considerar ilegal e recusar registro do ato de Aposentadoria de Francisca Valeria Menezes de Sousa do quadro de pessoal do órgão/entidade Ministério da Fazenda (Extinta) , com base nos arts. 71, inciso III, da Constituição Federal, 1º, inciso V, e 39, inciso II, da Lei 8.443/1992 e 260, § 1º, do Regimento Interno.
	11.2. Com fulcro no art. 262, caput, do Regimento Interno deste Tribunal, determinar ao órgão/entidade Ministério da Fazenda (Extinta) que: 
	11.2.1. no prazo de trinta dias, contados da ciência da decisão, envie a este Tribunal documentos comprobatórios de que o (a) interessado (a) cujo ato foi impugnado está ciente do julgamento deste Tribunal.
	11.2.2. dê ciência, no prazo de quinze dias, contados da notificação, do inteiro teor desta deliberação (a) o interessado (a) , alertando-o (a) de que o efeito suspensivo proveniente da interposição de eventuais recursos junto ao TCU não o (a) exime da devolução dos valores percebidos indevidamente, caso o recurso não seja provido.
	11.2.3. na hipótese de desconstituição da decisão judicial que tem amparado o pagamento da rubrica judicial, faça cessar o seu pagamento, ora impugnado por esta Corte, sob pena de responsabilidade solidária da autoridade administrativa omissa, nos termos do art. 262 do Regimento Interno/TCU."
3.	Enfim, por intermédio da Exma. Sra. Procuradora-Geral Cristina Machado da Costa e Silva, o MPTCU anuiu, em cota singela (Peça 7) , à aludida proposta da unidade técnica.
É o Relatório.

não há.

Procuradora-Geral Cristina Machado da Costa e Silva.

APOSENTADORIA. INDEVIDA PERCEPÇÃO DE RESÍDUO DO ADICIONAL DE TEMPO DE SERVIÇO. ILEGALIDADE E NEGATIVA DO REGISTRO. MANUTENÇÃO DO PAGAMENTO DA VANTAGEM EM RESPEITO À DECISÃO JUDICIAL. DETERMINAÇÕES. COMUNICAÇÕES.

APOSENTADORIA (APOS)

Secretaria de Fiscalização de Integridade de Atos e Pagamentos de Pessoal e de Benefícios Sociais (Sefip).

Trata-se de aposentadoria deferida pelo então Ministério da Fazenda sob as seguintes condições:
	Peça
	Interessada
	Número de Controle
	Data de Nascimento
	Tipo de Ato e
de Aposentadoria
	Vigência
	Enviado ao TCU

	3
	Francisca Valéria Menezes de Sousa
	94635/2019
	8/5/1958
	Inicial - Aposentadoria Voluntária
	8/2/2019
	11/9/2019

2.	Como visto, a referida aposentadoria seria voluntária com os proventos integrais calculados pela última remuneração do correspondente cargo, nos termos do art. 3º da EC n.º 47, de 2005.
3.	A Sefip detectou, contudo, a indevida percepção da parcela como "10289 - DECISAO JUDICIAL N TRAN JUG AP" sob o valor de R$ 48,57 em face do correspondente pagamento de resíduo do adicional de tempo de serviço em face da vinculação à então Legião Brasileira de Assistência (LBA) a partir do provimento judicial junto à apelação no Mandado de Segurança (MS) 2000.81.00.018871-9 perante o Tribunal Regional Federal (TRF) da 5ª Região diante da sentença proferida pelo juiz da 8ª Vara Federal na Seção judiciária do Ceará, já que os adicionais por tempo de serviço pagos aos impetrantes do referido MS teriam sido transformados em anuênios, por força do art. 244 Lei n.º 8.112, de 1990.
4.	Por esse prisma, após a análise final do feito, a Sefip pugnou pela ilegalidade do aludido ato de aposentadoria; tendo o MPTCU anuído a essa proposta.
5.	O TCU pode incorporar o parecer da Sefip a estas razões de decidir.
6.	Bem se vê que, após a promulgação da Lei n.º 8.112, de 1990, instituindo o regime jurídico do servidor estatutário federal, não seria admitida a transposição de benefícios e vantagens trabalhistas incompatíveis com o correspondente regime estatutário, nos termos do art. 243 dessa lei, tendo a Súmula n.º 241 do TCU esclarecido essa situação pela seguinte premissa: "As vantagens e gratificações incompatíveis com o Regime Jurídico Único, instituído pela Lei nº 8.112, de 11/12/1990, não se incorporam aos proventos nem à remuneração de servidor cujo emprego, regido até então pela legislação trabalhista, foi transformado em cargo público por força do art. 243 do citado diploma legal."
7. 	A aludida Súmula n.º 241 do TCU estaria, aliás, em consonância com o entendimento firmado pelo Supremo Tribunal Federal a partir do Mandado de Segurança n.º 22.455-DF, quando o emérito Ministro do STF Néri da Silveira fez registrar a seguinte premissa jurídica:
	" (...) EMENTA: Mandado de segurança contra ato imputado ao Presidente do Tribunal de Contas da União. Ato administrativo que determinou a suspensão de pagamento de horas extras incorporadas aos salários dos impetrantes, por decisão do TCU.
	2. Entendimento assente no Tribunal de Contas deflui da aplicação de preceitos atinentes à limitação que as normas administrativas impõem à incidência da legislação trabalhista sobre os servidores públicos regidos pela CLT, à época em que tal situação podia configurar-se.
	3. Entendimento no sentido de que não é possível a coexistência das vantagens dos dois regimes funcionais. Ao ensejo da transferência do impetrante para o sistema estatutário, ut Lei nº 8.112/90, há de ter o regime próprio desta Lei, ressalvada, tão só, a irredutibilidade dos salários.
	4. Mandado de segurança indeferido."
8.	Ocorre, contudo, que essa inquinada parcela teria sido mantida por força da decisão judicial proferida no bojo da apelação interposta no Mandado de Segurança 2000.81.00.018871-9 perante o TRF da 5ª Região, estando o aludido processo pendente, contudo, de julgamento definitivo, ao passo que a última decisão teria sido proferida, em 27/9/2009, pela seguinte linha:
	" (...) 5. A sustação da rubrica, nos contracheques dos impetrantes, intitulada 'Resíduo ATS EX-LBA', através do Ofício-Circular nº 22/2000, afronta os princípios constitucionais do contraditório e da ampla defesa, especialmente porque, a priori, a diferença gerada não contradiz os termos os Ofícios Circulares nº s 16, de 20.04.1995, e 30, de 14.06.1995, do MARE, salvo se os resíduos já foram efetivamente pagos e continuam a figurar, indevidamente, no contracheque dos impetrantes. Ressalte-se, ainda, que mesmo nesta última hipótese faz-se necessário observar os princípios constitucionais já referidos. 
	6. Apelação improvida. 
	Vistos, relatados e discutidos estes autos de AMS 90101-CE, em que são partes as acima mencionadas, ACORDAM os Desembargadores Federais da Segunda Turma do TRF da 5a. Região, por unanimidade, em NEGAR PROVIMENTO À APELAÇÃO, nos termos do relatório, voto e notas taquigráficas constantes dos autos, que ficam fazendo parte do presente julgado."
9.	Não fosse o bastante, também restaria evidenciado na cópia da aludida sentença à Peça 3 (p. 6) que o juízo no 1º grau de jurisdição teria determinado o restabelecimento da remuneração em prol dos impetrantes, como servidores públicos federais, para a rubrica como "ATS ex-LBA" em face da inobservância dos princípios constitucionais do contraditório e da ampla defesa diante, especialmente, da natureza alimentar da referida rubrica, tendo a União alegado que os adicionais por tempo de serviço pagos aos impetrantes teriam sido transformados em anuênios, por força do art. 244 da Lei n.º 8.112, de 1990, e, assim, o tempo sob o regime celetista seria adequado para a percepção do benefício pela aludida norma jurídica.
10.	O TCU deve deixar, então, de determinar a imediata cessação do indevido pagamento da parcela como "10289 - DECISAO JUDICIAL N TRAN JUG AT", sem prejuízo de enviar as informações para o atual Ministério da Economia acompanhar os desdobramentos da apelação no Mandado de Segurança 2000.81.00.018871-9 junto ao TRF da 5ª Região e, a partir da superveniente decisão judicial final desfavorável à ora interessada, adotar as providências cabíveis para fazer cessar os indevidos pagamentos dessa indigitada parcela, sob pena de responsabilidade solidária da autoridade administrativa omissa, nos termos do art. 71, IX, da Constituição de 1988 e do art. 262, caput, do RITCU.
11.	Diante, enfim, da entrada do aludido ato de aposentadoria no TCU há menos de 5 anos, não seria necessária a prévia oitiva da respectiva interessada, estando esse entendimento em plena consonância com a jurisprudência do STF (v.g.: MS-25.116 e MS-25.403) e com a exceção prevista na Súmula Vinculante n.º 3 do STF, além de estar em sintonia com a jurisprudência do TCU (v.g.: Acórdão 587/2011-TCU-Plenário, entre outros) .
12.	O TCU deve assinalar a ilegalidade, portanto, do aludido ato de aposentadoria para lhe negar o respectivo registro, sem prejuízo de deixar, contudo, de determinar a pronta cessação dos pagamentos diante da indevida percepção da parcela como "10289 - DECISAO JUDICIAL N TRAN JUG AP" em função do inadequado pagamento da parcela como resíduo do adicional de tempo de serviço em respeito, assim, à decisão judicial proferida no bojo da apelação no Mandado de Segurança 2000.81.00.018871-9 junto ao TRF da 5ª Região.
Ante o exposto, pugno pela prolação do Acórdão ora submetido a este Colegiado.
TCU, Sala das Sessões, em 16 de agosto de 2022.
Ministro-Substituto ANDRÉ LUÍS DE CARVALHO 
Relator